【裁判字號】    89,重訴,118
【裁判日期】    891025
【裁判案由】    塗銷抵押權設定登記
【裁判全文】
臺灣板橋地方法院民事判決  八十九年度重訴字第一一八號
    原      告  大眾商業銀行股份有限公司
    法定代理人  丁○○
    訴訟代理人  乙○○
                林安鎮
    被      告  甲○○
    訴訟代理人  姚文勝律師
    被      告  丙○○      住.
右當事人間請求給付塗銷抵押權設定登記事件，本院判決如左：
    主      文
原告之訴駁回。
訴訟費用由原告負擔。
    事      實
甲、原告方面：
  一、聲明：求為判決
  （一）先位訴之聲明：
    １、請求確認被告甲○○與被告丙○○間，就附表所示之不動產設定之最高限額
        抵押權新台幣（下同）六百萬元不存在。
    ２、被告丙○○應就上開抵押權登記予以塗銷。
  （二）預備訴之聲明：
    １、請求判決被告甲○○與被告丙○○間，就附表所示之不動產設定之最高限額
        六百萬元之抵押權行為應予撤銷。
    ２、被告丙○○應就上開抵押權登記予以塗銷。
  二、陳述：
  （一）按訴外人特林資財股份有限公司（下稱特林公司）於民國八十六年十一月五
        日邀同訴外人王信義、王昭拔及被告甲○○為連帶保證人，與原告簽訂週轉
        金貸款契約，被告甲○○另於八十六年十月二十九日與原告簽訂授信契約書
        ，旋訴外人特林公司於八十七年一月十二日依約向原告借款二百萬元。
  （二）詎原告正將執行之際，被告甲○○於八十七年三月二十五日勾串被告丙○○
        ，將其所有如附表所示之不動產向新莊地政事務所（下稱新莊地政所）辦理
        抵押權設定登記，惟查其抵押借款成立日期係在原告通知執行之際，而被告
        二人又係姻親關係，被告二人之姐妹實為姐妹，顯係共同隱匿財產，是以被
        告二人間所為係虛偽抵押契約，依民法第八十七條第一項應屬無效。
  （三）退步言之，被告丙○○對被告甲○○之債權，縱能立證以實其說，惟其乃早
        已存在之債權，而於嗣後再設定抵押權以為擔保，亦屬於民法第二百四十四
        條第一項之詐害原告債權之無償行為，此有最高法院五十一年度臺上字第三
        五二八號判例可稽，原告自得撤銷其抵押權之設定契約，並塗銷其抵押權設
        定登記。
  三、對被告抗辯之陳述：
  （一）被告甲○○固提出其存摺影本欲證其與被告丙○○確有債權債務關係，然依
        存摺只能證明有鉅額之存款出入，卻無從知悉款項係被告丙○○清償前債務
        之還款，抑或被告二人間之相互贈與，實無法彰顯原因事實。且其所提存摺
        第二項其中八十七年三月二十六日金額五百三十四萬一千元之轉帳匯出紀錄
        ，竟以手工填寫，此與銀行一般慣例不符，且該筆鉅額轉帳日期與被告二人
        虛偽設定抵押權登記日期（八十七年三月二十五日）相近，此筆轉帳可能係
        被告二人通謀虛偽製作假債權之準備金，且其後之存摺提領亦頗為異常，當
        日轉帳存入即當日轉帳支出，決不多留存大額存款於帳戶內，足見其用心實
        有所圖。被告二人之存匯款往來紀錄是相對應，或有可能係甲○○提供資金
        予丙○○為製作此一匯款流程。又被告丙○○匯入金額與被告甲○○簽發五
        紙支票總額計六百萬元，金額並不相符。
  （二）被告甲○○雖主張依民法第二百四十五條規定，辯稱原告之撤銷訴權自債務
        人知有撤銷之原因起，一年間未行使而消滅，惟依電腦個人資料保護法之規
        定，原告在未起訴前，實難知悉被告二人法律行為之內部關係（有償或無償
        ）亦無法令依據搜集相關證物，單從土地建物登記謄本，僅知查封當時即八
        十七年四月二十四日被告二人有抵押權之設定行，實無明確證據亦不知其確
        有得撤銷之原因，是以原告於訴之聲明，方合併提起先位及預備訴之聲明。
        於此原告之訴應適用民法第二百四十五條後段之規定撤銷訴權，自行為時起
        經過十年而消滅。
  （三）按債權人之債權，由債務人之行為，致有履行不能或履行困難之情形者，即
        應認有損害於債權人之權利，並不以債務人因其行為致陷於無資力為限。
  四、證據：週轉金貸款契約影本一件、授信約定書影本一件、借據影本二件、如附
      表所示不動產之土地及建物登記簿謄本各一件為證，並聲請本院：
  （一）向泛亞銀行新樹分行（下稱泛亞銀行）調取被告二人自八十七年三月二十五
        日至八十九年五月底於該行之存匯款往來紀錄。
  （二）向財稅資料中心調取被告二人八十七年度、八十八年度所得稅申報資料。
乙、被告方面：
  一、聲明：求為判決駁回原告之訴。
  二、陳述：
  （一）原告起訴狀略謂：於原告正將執行之際，被告甲○○勾串被告丙○○，將被
        告甲○○所有之不動產辦理設定最高限額抵予被告丙○○，顯係為共同隱匿
        財產而為之虛偽抵押契約，應屬無效，原告自得依法訴請塗銷抵押權之設定
        登記，以回復原狀云云。惟查被告甲○○與丙○○間確有金錢借貸關係而為
        抵押權設定之事實，被告甲○○因急需資金週轉，乃自八十七年三月十六日
        起，陸續向被告丙○○借款六百萬元，被告丙○○為確保被告甲○○向伊之
        借款得以清償，乃於借款同時要求被告甲○○就其所有如附表所示之不動產
        設定最高限額抵押權六百萬元予被告丙○○，此純係被告間單純之借貸關係
        而已，詎原告未具任何證據，即誣指被告二人共同隱匿財產而為虛偽抵押契
        約，乃與事實不符，亦無實證，顯不足為採。
  （二）按最高法院五十一年台上字第三五二八判例要旨：「債務人以其所有之不動
        產設定抵押權，同時向他人借貸款項，其設定抵押權之行為，固屬有償行為
        ，若先有債權之存在而於事後為之設定抵押權者，如無對價關係，即屬無償
        行為。倘有害及債權，則債權人自得依民法第二百四十四條第一項之規定以
        撤銷之」。準此，依前項所述，被告間應認為係一有對價之有償行為，而非
        先有債權存在而於事後為之設定抵押權，且無對價關係之無償行為。則原告
        起訴狀依上開最高法院之例判指稱：「被告丙○○對被告甲○○之債權，縱
        然能立證以實其說，惟其乃早已存之債權，而於嗣後再設定系爭抵押權以為
        擔保，亦屬於民法第二百四十四條之詐害原告債權之無償行為」云云，乃有
        意曲解前開最高法院見解，於法尚有未合。
  （三）再按債權人依民法第二百四十四條規定，撤銷債務人所為之有償或無償行為
        者，須具備下列之條件，（１）為債務人所為之法律行為（２）其法律行為
        有害於債權人（３）其法律行為係以財產權為目的（４）如為有償之法律行
        為，債務人於行為時，明知其行為有害於債權人，受益人於受益時，亦明知
        其事情。復依民法第二百四十四條第二項之規定，既以債務人及受益人之惡
        意為有償行為撤銷權發生之要件，則依民事訴訟法舉證責任分配之原則，此
        種債務人及受益人之明知應由債權人負舉證責任，乃原告就民法第二百四十
        四條第二項所須具備之要件，均未提出具體證明，空言撤銷云云，實屬無據
        。
  （四）又原告所稱之「將執行之際」，依起訴狀所指，係原告于八十七年四月二十
        四日向鈞院執行處就被告甲○○所有之上開不動產聲請假扣押，惟被告甲○
        ○就原告聲請假扣押一事，事前並不知情，直到八十七年四月二十四日原告
        與法院執行處人員至現場為假扣押之執行時始得已知悉，而被告間之借貸關
        係乃於八十七年三月間即已存在。是原告空言攀誣被告二人「知悉」原告將
        執行之際，而勾串為虛偽抵押契約，顯係共同隱匿財產云云，亦與事實不符
        而欲混淆鈞院視聽，洵無足取。
  （五）退步言之，即便將被告間之系爭行為曲解為無償行為，惟依最高法院七十七
        年度台上字第七八四號判決：「依民法第二百四十四條第一項規定撤銷債務
        人所為之無償行為，除債務人所為係法律行為且該行為係以財產權為目的外
        ，尚須其法律行為有害於債權人。有害及債權之事實，必須於行為時存在，
        倘行為時仍有足以清償債務之財產，尚難認該行為係有害債權之行為」所示
        ，原告若欲行使撤銷權時，除需就債務人與受益人間之法律行為，致有害於
        其所有之債權部分負舉證之責外，尚須就債務人及受益人為該法律行為時明
        知有害於債權人部分負舉證責任，但原告均未舉證以實其說，故原告主張行
        使民法第二百四十四條第一項之撤銷權，撤銷被告間之最高限額抵押權之登
        記，自屬無據，且原告未能查明，被告為設定行為時是否有害及債權，驟認
        被告之行為為有害債權之行為，亦屬空言。
  （六）被告二人確有債權債務關係，惟原告於無任何證據之情況下，竟就被告所提
        供前揭存摺之存匯記錄大作文章，先是無端臆測匯款係「被告丙○○清償前
        債務之還款」或「被告等兩人間之相互贈與」云云，又任意指摘其中一筆由
        銀行行員手寫註記之轉帳匯出記錄，係「被告等兩人通謀虛偽製作假債權之
        準備金」云云，復誣指被告間之借款及匯款，「係甲○○提供資金與丙○○
        為製作此一匯款流程」云云。然查原告上開指摘均無實據，若非妄加揣測，
        即屬憑空杜撰，殊不足採。
  （七）此外，原告另以「當日轉帳存入隨即當日轉帳支出，絕不多留存大額存款於
        帳戶內」，即空言被告「用心實有所圖」，實為原告信口雌黃。蓋被告甲○
        ○本因急需資金週轉，方向被告丙○○調度借款，故將匯入金額提領支用，
        於情於理，皆無不妥，何來原告所稱異常之處？再按「第三人主張表意人與
        相對人通謀而為虛偽意思表示者，該第三人應負舉證之責」、「民事訴訟如
        係由原告主張權利者，應先由原告負舉證之責，若原告先不能舉證，以證實
        自己主張之事實為真實，則被告就其抗辯事實即令不能舉證，或其所舉證據
        尚有疵累，亦應駁回原告之請求」，最高法院四十八年台上字第二九號判例
        、十七年上字第九一七號判例，分別著有明文。準此，原告於無任何實據之
        情況下，再三誣指被告間有通謀虛偽意思表示，則依舉證責任分配之法則，
        原告就其推測之詞既未能舉證，其主張自不足採。
  （八）被告間之借款總額確為六百萬元，被告甲○○于八十九年四月二十日所提答
        辯狀中，誤將借款總額列為六百零八萬元，此純屬計算上之錯誤，被告業於
        前次庭訊時，奉准當庭更正為六百萬元，原告殊無妄加推測之餘地。又此一
        借款總額與最高限額抵押權所擔保之數額相符，乃設定抵押擔保借款之本旨
        ，究不能即逕予推斷被告等兩人「顯係為刻意遮掩，配合虛偽抵押權之設定
        金額六百萬元整」，原告所言皆係扭曲誤導之詞，當無足信。
  （九）原告就備位聲明所主張之撤銷權，業因除斥期間之經過而消滅：
        另原告雖稱其因無從知悉被告等兩人間之抵押權登記係屬無償或有償，故於
        查封時，雖從土地建物登記謄本之記載得知被告兩人間有抵押權之設定行為
        ，但並不知有得撤銷之原因云云。惟按民法第二百四十五條規定：「前條（
        無償行為、有償行為）撤銷權，自債權人知有撤銷原因時起，一年間不行使
        而消滅，或自行為時起經過十年而消滅」。原告既已自承伊于八十七年四月
        二十四日（即查封系爭不動產當日），業已知悉上開抵押權之設定，則姑不
        論原告所謂撤銷之原因皆係憑空杜撰，並無任何實據；縱算該抵押權設定係
        屬有償或無償，於原告斯時行使撤銷權，亦無所礙，然原告卻逾時提起本件
        撤銷之訴，依前開說明，其撤銷權已因除斥期間之經過而消滅，要無疑義。
  （十）末查被告甲○○就其所有之系爭不動產設定抵押權，同時向被告丙○○借貸
        款項者，該設定抵押權之行為，於被告甲○○資力不生影響，非屬詐害行為
        ，從而，原告主張就被告間之抵押權設定行使民法第二百四十四條之撤銷權
        ，依法即有未符。
  三、證據：提出被告間之匯款記錄影本一件、被告甲○○簽發交付予被告丙○○之
      支票影本一件、原告向鈞院聲請之假扣押查封執行函影本一件、被告八十七、
      八十八年度綜合所得稅稅額證明書影本各一件、訴外人祥員實業有限公司之帳
      戶影本一件、被告間之他項權利證明書暨抵押權設定契約書影本各一件為證。
丙、本院依職權向新莊地政所調取被告甲○○於八十八年三月二十五日就其有如附表
    所示不動產，以被告丙○○為抵押權人，設定最高限額抵押權六百萬元之設定登
    記之相關資料。
    理      由
一、本件原告起訴主張：按訴外人特林公司於八十六年十一月五日邀同訴外人王信義
    、王昭拔及被告甲○○為連帶保證人，與原告簽訂週轉金貸款契約，被告甲○○
    另於八十六年十月二十九日與原告簽訂授信契約書，旋訴外人特林公司於八十七
    年一月十二日依約向原告借款二百萬元。詎原告正將執行之際，被告甲○○於八
    十七年三月二十五日勾串被告丙○○，將其所有如附表所示之不動產向新莊地政
    所辦理抵押權設定登記，惟查其抵押借款成立日期係在原告通知執行之際，而被
    告二人又係姻親關係，被告二人之姐妹實為姐妹，顯係共同隱匿財產，是以被告
    二人間所為係虛偽抵押契約，依民法第八十七條第一項應屬無效，以此為先位之
    主張。退步言之，被告丙○○對被告甲○○之債權，縱能立證以實其說，惟其乃
    早已存在之債權，而於嗣後再設定抵押權以為擔保，亦屬於民法第二百四十四條
    第一項之詐害原告債權之無償行為，原告自得撤銷其抵押權之設定契約，並塗銷
    其抵押權設定登記，並以此為備位之聲明等情。
二、被告二人則以：被告甲○○因急需資金週轉，乃自八十七年三月十六日起，陸續
    向被告丙○○借款六百萬元，被告丙○○為確保被告甲○○向伊之借款得以清償
    ，乃於借款同時要求被告甲○○就其所有如附表所示之不動產設定最高限額抵押
    權六百萬元予被告丙○○，此純係被告間單純之借貸關係而已，詎原告未具任何
    證據，即誣指被告二人共同隱匿財產而為虛偽抵押契約，乃與事實不符，且被告
    二人之抵押設定應認為係一有對價之有償行為，而非先有債權存在而於事後為之
    設定抵押權，且無對價關係之無償行為，原告有意曲解前開最高法院見解，於法
    尚有未合；且依民法第二百四十四條第二項規定，既以債務人及受益人之惡意為
    有償行為撤銷權發生之要件，自應由原告就此負舉證責任；又被告甲○○就原告
    聲請假扣押乙事，事前並不知情，直到八十七年四月二十四日原告與法院執行處
    人員至現場為假扣押之執行時始得已知悉，而被告間之借貸關係乃於八十七年三
    月間即已存在，是原告空言攀誣被告二人「知悉」原告將執行之際，而勾串為虛
    偽抵押契約，顯係共同隱匿財產云云，亦與事實不符，且原告既無法舉證，反就
    被告二人所提之存摺、轉帳匯款紀錄．．．等證據未據任何理由即憑空猜測扭曲
    ，自不足採；且原告就備位聲明所主張之撤銷權，業因一年除斥期間之經過而消
    滅等語為辯，請求駁回原告之訴。
三、按當事人主張有利於己之事實者，就其事實有舉證之責任。現行民事訴訟法第二
    百七十七條本文定有明文。是依民法第八十七條第一項本文之規定，表意人與相
    對人通謀而為虛偽意思表示者，其意思表示無效，是表意人與相對人相互明知為
    非真意的表示，表意人之相對人不僅須知表意人非真意，並須就表意人非真意之
    表示相為非真意之合意，始為相當（最高法院五十一年臺上字第二一五號、六十
    二年臺上字第三一六號判例意旨參照），惟第三人主張表意人與相對人通謀而為
    虛偽意思表示者，該第三人應負舉證責任，最高法院四十八年臺上字第二九號判
    例亦闡釋甚明。原告先位聲明主張被告甲○○於八十六年十一月五日擔任訴外人
    特林公司對原告借款債務之連帶保證人，特林公司於八十七年一月十二日依約向
    原告借款二百萬元，詎原告正將執行之際，被告甲○○於八十七年三月二十五日
    勾串被告丙○○，將其所有如附表所示之不動產向新莊地政所辦理抵押權設定登
    記，以被告二人又係姻親關係，被告二人之姐妹實為姐妹，顯係共同隱匿財產，
    是以被告二人間所為係虛偽抵押契約，依民法第八十七條第一項應屬無效云云，
    然為被告二人所否認，並以被告甲○○因急需資金週轉，乃自八十七年三月十六
    日起，陸續向被告丙○○借款六百萬元，被告丙○○為確保被告甲○○向伊之借
    款得以清償，乃於借款同時要求被告甲○○就其所有如附表一所示之不動產設定
    最高限額抵押權六百萬元予被告丙○○，此純係被告間單純之借貸關係而已，且
    被告丙○○就此借貸之利息收入，分別於八十七年度及八十八年度所得稅均申報
    在內，詎原告未具任何證據，即誣指被告二人共同隱匿財產而為虛偽抵押契約，
    乃與事實不符等語為辯，並提出被告間之匯款記錄、被告甲○○簽發交付予被告
    丙○○之支票、原告向鈞院聲請之假扣押查封執行函、被告八十七、八十八年度
    綜合所得稅稅額證明書、訴外人祥員實業有限公司之帳戶、被告間之他項權利證
    明書暨抵押權設定契約書各一件為證。經查，被告甲○○確於八十八年三月二十
    五日就其有如附表所示不動產，以被告丙○○為抵押權人，設定最高限額抵押權
    六百萬元之設定登記，此有新莊地政所八十九年六月二十六日八九北縣莊地一字
    第九五四二號函附該次設定之有相關資料在卷可查，原告雖就被告間之匯款記錄
    、被告甲○○簽發交付予被告丙○○之支票、被告八十七、八十八年度綜合所得
    稅稅額證明書、訴外人祥員實業有限公司之帳戶資料表示為以下質疑：認被告王
    文水於泛亞銀行之綜合存款帳戶，其中八十七年三月二十六日自該帳戶轉帳出五
    百三十四萬一千元，與上開抵押權設定之日期過於接近，可能係被告二人通謀虛
    偽製作假債權之準備金，且該筆紀錄竟以手工填寫，此與銀行一般慣例不符，且
    該筆鉅額且其後之存摺提領亦頗為異常，當日轉帳存入即當日轉帳支出，決不多
    留存大額存款於帳戶內，足見其用心實有所圖。被告二人之存匯款往來紀錄是相
    對應，或有可能係被告甲○○提供資金予丙○○等情；是本院依其聲請，向泛亞
    銀行調取被告二人自八十七年三月至八十九年五月之匯款往來相關紀錄，經泛亞
    銀行查證後，發現八十七年三月二十七日五百三十四萬一千元及一百萬元，均係
    由被告甲○○帳戶內轉入訴外人祥員實業有限公司（下稱祥員公司）帳戶，且五
    百三十四萬一千元確係轉帳交易，因當時電腦印表機發生故障，始改以手寫登載
    ，是原告質疑此部分係被告二人虛偽製作假債權之準備金，尚乏依據；又被告丙
    ○○確實分別於八十七年四月十三日、同年月十四日、同年月十五日及同年月二
    十三日匯款一百四十八萬元、一百四十五萬元、一百四十萬元、一百二十六萬五
    千元予被告甲○○，其中一百四十八萬元，被告甲○○再於匯入同日（即八十七
    年四月十三日）再轉帳匯入訴外人即某不明（因泛亞銀行所附傳票經影印後公司
    名稱不明）實業有限公司，此有泛亞銀行取款憑條、轉帳傳票各七件、被告二人
    綜合存款帳戶資金往來紀錄表各一件為證，是可認被告丙○○確將相當於最高限
    額六百萬元相近之資金匯入被告甲○○之帳戶內，甲○○嗣後雖在轉帳，亦非轉
    回被告丙○○之帳戶中；且被告丙○○因此項借款而享利息收入，亦據其申報於
    八十七年度綜合所得稅，此亦有被告丙○○所提之所得稅核定通知書一件在卷足
    憑，均足認定被告二人間確有消費借貸關係，原告對被告二人通謀虛偽設定抵押
    權之情事並未為何舉證，而對被告二人提出相關資金往來文件之質疑亦不足採，
    揆諸首揭說明，原告先位聲明之主張既無從舉證，自無理由。
四、次按債務人所為之無償行為，有害及債權者，債權人得聲請法院撤銷之，民法第
    二百四十四條第一項規定甚明。依「債務人以其所有之不動產設定抵押權，同時
    向他人借貸款項，其設定抵押權之行為，固屬有償行為，若先有債權之存在而於
    事後為之設定抵押權者，如無對價關係，即屬無償行為。倘有害及債權，則債權
    人自得依民法第二百四十四條第一項之規定以撤銷之。」（最高法院五十一年臺
    上字第三五二八判例要旨參照）。本件原告備位主張：被告丙○○對被告甲○○
    之債權，縱能立證以實其說，惟其乃早已存在之債權，而於嗣後再設定抵押權以
    為擔保，根據前揭最高法院五十一年臺上第三五二八號判例見解，亦屬於詐害原
    告債權之無償行為，是依民法第二百四十四條第一項之規定訴請撤銷之云云，然
    查，本件被告二人係於八十七年三月二十三日向新莊地政所申請就如附表所示不
    動產設定最高限額六百萬元抵押權之設立登記，而於同年月二十五日獲准登記，
    而被告丙○○分別於八十七年四月十三日、同年月十四日、同年月十五日及同年
    月二十三日匯款一百四十八萬元、一百四十五萬元、一百四十萬元、一百二十六
    萬五千元予被告甲○○，此有前揭向新莊地政所調取之抵押權登記資料、向泛亞
    銀行函查被告二人相關之匯款轉帳資料、資金往來紀錄等件為憑，是本件被告甲
    ○○以其所有之不動產設定抵押權，而向被告丙○○借貸款項，完全符合上開判
    例意旨前段所述之有償行為，而與後段所示之無償行為無涉，原告主張係無償行
    為，尚無依據，其備位主張依民法第二百四十四條第一項訴請本院撤銷被告二人
    設定抵押押權之行為，自無理由。至於被告二人之行為是否為有償之詐害債權行
    為，自不在本件訴訟之範圍，本院自無從審酌，在此指明。
五、從而，原告先位係依民法第八十七條第一項之規定，主張被告二人通謀虛偽設定
    抵押權之行為無效，備位依民法第二百四十四條第一項之規定主張被告二人設定
    抵押權之行為詐害其債權，請求撤銷，並均請求被告丙○○將上開抵押權之設定
    予以塗銷云云，悉無理由，應予駁回。
六、本案事證已臻明確，兩造其餘主張陳述及所提之證據，或與本件之爭點無涉，或
    對於本件勝負不生影響，均毋庸再予審酌，附此敘明。
七、據上論結，本件原告之訴為無理由，依民法第七十八條，判決如主文。
中      華      民      國    八十九    年      十      月    二十五    日
                                  臺灣板橋地方法院民事第二庭
~B法      官  鍾啟煌
右為正本係照原本作成。
如對本判決上訴，須於判決送達後二十日內向本院提出上訴狀（須按他造人數提出繕
本）。
中      華      民      國    八十九    年      十      月    二十五    日
~B法院書記官  王慈嬰


司法院資訊處製作；財團法人民間司法改革基金會備份。
